【裁判字號】    89,上更(一),1186
【裁判日期】    900223
【裁判案由】    重利
【裁判全文】
臺灣高等法院刑事判決                     八十九年度上更（一）第一一八六號
    上  訴  人
    即  被  告  甲○○
右上訴人，因重利案件，不服臺灣臺北地方法院，八十六年度訴字第一一０六號，中
華民國八十六年十二月十一日第一審判決（起訴案號：臺灣臺北地方法院檢察署八十
五年度偵字第二一八一一號）提起上訴，判決後，經最高法院發回更審，判決如左：
    主  文
原判決關於甲○○重利罪刑及執行部分撤銷。
甲○○乘他人急迫，貸以金錢，而取得與原本顯不相當之重利，處有期徒刑參月，如
易科罰金以參佰元折算壹日。
    事  實
一、甲○○（有殺人未遂、違反公司法之犯罪紀錄，惟本件不構成累犯；另因二妨害
    自由案件，經臺灣臺北地方法院檢察署檢察官、臺灣士林地方法院檢察署檢察官
    分別為不起訴處分）化名王龍健，於八十四年十月間，乘設於台北市○○○路○
    段九０號四樓之康橋旅行社總經理乙○○急迫用錢之際，在台北市○○○路某旅
    行社貸款新台幣（下同）二十萬元予乙○○，並由乙○○簽發面額二十萬元之本
    票一紙及面額共計二十萬元之支票三紙，以作為擔保之憑據，甲○○並預扣二萬
    四千元為頭期利息，言明十日一期，每超過一日利息二千四百元，而取得與原本
    顯不相當之重利，屆期後，乙○○因無力還債，除先已給付二萬四千元之利息外
    ，嗣後陸續又再支付約五萬元之利息予甲○○，惟仍無力償還本金，甲○○則表
    示，迄八十五年三月以前乙○○所欠本息已達三十七萬元。
二、案經乙○○訴由臺北市政府警察局移送臺灣臺北地方法院檢察署檢察官。
    理  由
一、訊據上訴人即被告甲○○矢口否認有右揭犯行，於原審辯稱：伊借錢給乙○○月
    息一分半（一萬元月利一百五十元），除借時預扣利息外，未再取得利息，乙○○先後向伊借四十五萬元，而因丁○○說乙○○情況不好，少收一些，所以才變
    成三十七萬元，本院審理時辯稱：我根本沒有重利的行為，我認識告訴人時他可
    能叫洪俊益，我也不知真實姓名如何寫只知道筆劃很多。我們認識二個月左右才
    有金錢來往，他當時開一家歡樂旅行社，後來他涉及惡性倒閉就關門了。那時我
    做房屋仲介等事。告訴人乙○○他說不方便，想向我調錢，我也對他行業有興趣
    ，才借給他。我沒有刊登廣告要借錢給別人。000000000的電話是那時
    我在用。告訴人乙○○說不是看報紙才打這隻電話向我借錢。他當時也都是涉及
    詐騙行為才倒閉。我沒有作地下錢莊。我承認我要債方式太積極，但是因我向他
    要了二、三十次，他都不還，找他朋友也沒有辦法找到，我才如此做。另我可以
    請丙○○到庭為我作證。告訴人向我借多次，只還過一次五萬。他向我借超過四
    十多萬，因他有還五萬元，所以我向他要三十七萬元。有一張本票二十萬元，三
    張支票共二十萬元，那是他向我借錢的保證，他本用支票向我借，因他支票有退
    票，所以他才用本票向我借，但他給我的支票我沒有提示，這也是他請求的。第
    一次他借二十萬元，我沒有先扣二萬四千元的利息，只扣三千元，是一個月的利
    息，算一分半，因我們是朋友。如果利息沒有繳，沒有每超過一天還要付二千四
    百元。他共只還過五萬元。他借錢的時間是開本票還是支票的時間，時間太久不
    能確定，因他也有用他太太的支票，支票的日期在後，可能是開遠的。卷附丁○○八十萬元的土銀支票與本案無關。美的歡樂旅行社負責人是乙○○之妻。照乙○○說法他應欠九十三萬八千元，那是他的算法，如依他所述我的利息如此高，
    他應欠我壹佰多萬才對。那時只向他要本金三十七萬元，我想本金要的回來就好
    了，利息我根本不敢想了。乙○○說他因支票無法兌現才開本票，所以實際他只
    借二十萬元，那是他的說法，他其他也有借錢沒有開任何憑據的。他開支票與本
    票的時間不同，是不同時間借的錢，當然不同時間開。「聰華」是我朋友，我是
    透過他才認識乙○○，我們已七、八年未見，我也不知他在何處。他還有陸續向
    我借錢，應還我四十多萬元，是丁○○出面，說他沒有錢，讓他還少一點，所以
    才要他還三十七萬元。乙○○只承認借二十萬元，那是他想賴帳的說詞。他原計
    借一個月，但他拖了一、二年，遲延利息一年三萬多而已。在意凡咖啡廳當時乙○○有準備現金二十萬元，及十七萬元的支票，但警察扣走後都交還給他。他根
    本沒有誠意要還錢。借錢的部分，還有他太太應該知道，但他們一起跑路，不知
    去向。另有蔣先生應也知道一點。我都是拿現金給他的。我應都是由存摺提出，
    我還要查一下。我拿錢給他時，他當場親自開的。他從辦公室拿出來的，我是在
    外的會客室等他，他說要進去開支票、本票，然後再拿出來，所以我不知本票、
    支票上的字是否他寫的。美的歡樂旅行社是他公司的支票。（本院八十九十二月
    十一日筆錄）
二、最高法院發回意旨：(一)按被害人之陳述如無瑕疵，而就其他方面調查又與事實相
    符，固足採為科刑之基礎，倘其陳述尚有瑕疵，則在未究明之前，遽採為論罪科
    刑之根據，即難認為適法。原判決認定上訴人有收取前揭重利之情形，無非採用
    被害人乙○○在警訊之陳述，為其主要之論據。惟卷查乙○○在警訊時陳稱：其
    於八十四年十月間，向上訴人借款二十萬元，除預先扣除二萬四千元之利息外，
    並言明以十天為一期，超過一天利息二千四百元；其己先付利息二萬四千元，並
    陸續付息五萬元。嗣上訴人告以其共積欠本息三十七萬元，其因無力償還，上訴
    人乃夥同丁○○等多人於八十五年九月二十三日以強暴、脅迫等手段強逼其清償
    本息三十七萬元云云（見偵查卷第三、四頁）。依其所述，其向上訴人借款二十
    萬元，以十日為一期，每逾一日利息二千四百元，則逾期一個月之利息即高達七
    萬六千元（合月息三十六分）。而其於八十四年十月間向上訴人借款二十萬元，
    迄至八十五年九月間止（設依十一個月計算），依上開利率計算，其本息應累積
    達一百零三萬六千元，扣除洪某自稱已付之利息九萬八千元（即第一次預扣之二
    萬四千元，加上嗣後續付之二萬四千元、五萬元），其積欠之本息總額似應為九
    十三萬八千元，乃其竟謂上訴人於八十五年九月二十三日強逼其清償本息共三十
    七萬元云云，似與其所陳上開利息之計算結果迥不相符，難謂毫無瑕疵。又洪某
    於警訊時陳稱，其係於八十四年十月間向上訴人借款二十萬元，並交付支票三張
    及其簽發之本票一張予上訴人等語（見警卷第三頁、第七頁反面）。惟卷查洪某
    簽發本票之發票日為八十四年九月二十五日，另三張支票之日期為八十四年十一
    月三日（見偵查卷第三十九頁正反面），與其所述之借款時間均非一致。究竟洪
    某係在何時向上訴人借款？何時交付上述票據？其與上訴人約定之利息如何？若
    其在警訊所陳之利息屬實，何以其迄八十五年九月間僅積欠本息三十七萬元？其
    原因何在？此與本件重利事實之認定攸關，自應詳加究明。乃原審未予查明釐清
    ，遽採洪某前揭有瑕疵之陳述，作為論罪科刑之基礎，自有可議。(二)、按審理事
    實之法院對於被告有利及不利之證據，應一律注意，詳為調查，綜合全案證據資
    料，本於經驗法則以定其取捨，並將取捨證據及得心證之理由於判決內詳為說明
    。故證據雖已調查，而尚有其他必要部分並未調查，仍難遽為被告有利或不利之
    認定。原判決認定上訴人以重利放款為常業，而論以刑法第三百四十五條之常業
    重利罪刑。無非以乙○○於警訊時所陳：其係依報紙所刊登之電話「（０二）0
    000000」向上訴人所經營之地下錢莊借得二十萬元，並約定前述重利，因
    屆期無力償還，上訴人乃以強暴、脅迫之方法向其強索積欠之本息三十七萬元等
    語，以及查扣之本票一張及支票三張等物，為其主要之論據。惟上訴人始終否認
    有刊登報紙廣告經營地下錢莊之事實，並於警訊及第一、二審偵審中辯稱：乙○○原開設美的歡樂旅行社，因經營不善，經該旅行社導遊綽號「聰華」者介紹，
    而於八十四年十月間連續三次向其借款共四十五萬元，月息一分半，洪某開立二
    十萬元本票一張及交付金額共二十萬元之支票三張；嗣因丁○○說洪某經濟狀況
    不佳，少收一點，所以才變成三十七萬元等語（見偵查卷第二十五頁、第五十一
    頁反面、一審卷第一一四頁正反面、原審卷第二十八頁正反面、第二十九頁反面
    ）。而乙○○亦坦陳其有交付上開本票一張及支票三張予上訴人之事實，並有上
    開本票一張及支票三張影本附卷可稽（見偵查卷第三十九頁正反面）；且上述本
    票之發票日期（八十四年九月二十五日）與支票之發票日期（八十四年十一月三
    日）並不一致，似非同時簽發交付。參諸洪某於警訊時陳稱其借款後已陸續給付
    上訴人二萬四千元及五萬元之利息等情觀之，則上訴人所述之借款數額（即四十
    五萬元）若減除洪某自承已給付之金額（七萬四千元），似較為接近伊等最後商
    妥之清償數額（三十七萬元）。則上訴人前揭所辯究竟是否屬實，似非無進一步
    研酌之餘地。原判決理由一方面說明上訴人持有洪某交付之前揭本票一張及支票
    三張；一方面又謂上訴人僅持有洪某簽發之二十萬元本票一張，其餘二十五萬元
    部分並無洪某交付之債權證明云云，而認上訴人所辯共借予洪某四十五萬元一節
    為不足採信，其理由不無矛盾。究竟上訴人共借予洪某金額多寡？利率若干？其
    認為洪某積欠本息三十七萬元一節係如何計算而得？又洪某若僅向上訴人借款二
    十萬元，何以除交付其簽發之二十萬元本票外，又交付美的歡樂旅行社有限公司
    所簽發之支票三張予上訴人？該三張支票係作為前述二十萬元借款之擔保，抑或
    係因另外借款二十萬元而交付？何以二種票據簽發之時間不一致？又美的歡樂旅
    行社是否有綽號「聰華」者之人？洪某係經由綽號「聰華」者之介紹向上訴人借
    款，抑或係依報紙借款廣告與上訴人聯絡借款？如係循報紙廣告所載電話聯繫，
    則該報紙之種類及刊載之日期為何？上開聯絡電話係何人申請裝設？裝設於何地
    址？上訴人除借款予洪某外，有無反覆放款予其他人而收取重利之情形？其如何
    恃收取重利以為生活之資源？以上各點與判斷上訴人前揭辯解是否可信，以及上
    訴人應否論以重利罪之常業犯攸關，自有詳予查明釐清之必要。乃原審均未詳予
    調查，理由內亦未加以論敘說明，徒依洪某片面之陳述，遽認洪某係依報紙刊登
    之內容與上訴人聯擊借錢，並據此推論上訴人係恃收取重利維生而以之為常業，
    尚嫌速斷，難謂無調查未盡及理由不備之違法。上訴意旨指摘原判決此部分不當
    ，尚非全無理由，應認原判決關於常業重利部分有撤銷發回之原因。
三、本院查：
  (一)、右揭事實，業據告訴人乙○○、證人陳秉誠於警訊時分別指訴或指述甚詳在卷
      ，並有贓物認領保管收據一紙、面額二十萬元之本票影本一紙、面額各為六萬
      元、八萬元、六萬元之支票影本三紙足資佐證。
  (二)、依右開收據載示：陳秉誠於八十五年十月一日向警領回現金二十萬元及面額計
      十七萬元之支票乙節觀之，告訴人乙○○指被告甲○○告知其積欠本息已三十
      七萬元，延至八十五年十月一日由陳秉誠欲出面代債等情非虛。
  (三)、同案被告丁○○於警訊時供稱八十五年三月底，乙○○對伊說積欠人家三十七
      萬元。被告甲○○於警訊時供稱伊於八十五年十月一日下午一時約乙○○及丁○○到台北市○○街九號意凡咖啡廳商談如何償還伊新台幣三十七萬元。被告
      甲○○雖辯稱乙○○於八十四年十月間分三次計向伊借四十五萬元，因丁○○
      說乙○○情況不好，少收一些，所以才變成三十七萬元云云，惟查告訴人乙○○於警訊時即供稱於八十四年十月間向甲○○借得二十萬元，而被告甲○○亦
      僅持有由告人乙○○簽發面額二十萬元之本票一紙，被告甲○○若於八十四年
      十月間計先後借與告訴人乙○○四十五萬元，何以其餘二十五萬元部分未持有
      由告訴人乙○○出具之債權憑證？是被告甲○○指述告訴人乙○○於八十四年
      十月間向其貸借四十五萬元乙節，顯非事實，無足採信。
  (四)、告訴人乙○○於八十四年十月間向被告甲○○貸借二十萬元，迄至八十五年三
      月間債權金額成為三十七萬元，此足證告訴人乙○○於警訊時所供向甲○○借
      款二十萬元，每十天為一期，利息二千四百元云云，應屬事實，而此借款利息
      ，顯逾一般借款利息甚多，自屬高利。被告甲○○顯因而取得與原本本相當之
      重利甚明，告訴人乙○○若非因急迫亟需用款，當無以如此高額利息向被告甲○○借款之理。
  (五)、證人丙○○於本院到庭供述：八十四年時做康橋旅行社，八十五年十月一日下
      午三時三十分，有去一江街意凡咖啡廳。是我總經理乙○○要與我談事，約我
      喝咖啡。被告在咖啡廳向人要錢事那時我不清楚。乙○○他就是我公司的總經
      理洪俊膺，他是香港人，他是朋友介紹的。他以前在美的歡樂做過事，所以我
      才會請他擔任總經理，他約我去意凡咖啡廳，說有業務上的事情不方便在公司
      談。我公司的總經理有向我說過，他欠別人四、五十萬元，那人有來公司找他
      。我不知道他們利息如何算，他只說他在美的歡樂欠別人的錢。有看到被告甲○○如何將告訴人乙○○帶走，我也有去，他們有開車過來，說要吃晚飯，就
      開車帶我們一起去，我們去火鍋店吃飯，並沒有押人的事情。我的總經理請我
      借他錢去還別人的錢，並從他薪水扣，我有答應他。我已忘了答應他替他還多
      少錢。我也不清楚當時是如何算出欠的。因不是我本身的問題，我只知我的總
      經理欠別人四、五十萬元。有開了一銀的支票及付了二十萬的現金，我所瞭解
      ，他是欠別人錢，都沒有還，人家有找他要都要不到。剛好那天甲○○有來找
      他要。乙○○沒有說他是向高利貨借的錢。他只有說他在美的歡樂經營困難，
      才會向別人借錢（本院八十九年十二月十八日筆錄）由丙○○於本院之供述堪
      以認定乙○○確曾欠他人四、五十萬元，被告亦確向乙○○催討款項，惟其本
      金究係多少錢，丙○○並不知情，故丙○○之所言尚難為被告有利之認定。
  (六)、綜上所述，被告所辯，要係卸責之詞，不足採信，事證明確，被告之犯行，洵
      堪認定。
三、核被告甲○○所為，係犯刑法第三百十四條之普通重利罪。原審對被告論罪科刑
    ，固非無見，惟查：被告所犯最重本刑為一年以下有期徒刑，原審漏未諭知易科
    罰金之折算標準，尚有未洽，被告上訴意旨否認犯罪，固無理由，惟原判決既有
    可議，自應由本院予撤銷改判，爰審酌被告之素行、犯罪之動機、目的、手段、
    所得之利益、因而致生之危害及犯罪後之態度等一切情況，量處如主文所示之刑
    ，並諭知易科罰之折算標準。
據上論斷，應依刑事訴訟法第三百六十九條第一項前段、第三百六十四條、第二百九
十九條第一項前段、刑法第三百四十四條、第四十一條、罰金罰鍰提高標準條例第一
條前段、第二條，判決如主文。
本案經檢察官張啟彬到庭執行職務。
中    華    民      國    九十    年        二        月      二十三    日
                            臺灣高等法院刑事第二十四庭
                                審判長法  官  陳  貽  男
                                      法  官  王  炳  梁
                                      法  官  李  世  貴
右正本證明與原本無異。
如不服本判決應於收受送達後十日內向本院提出上訴書狀，其未敘述上訴之理由者並
得於提起上訴後十日內向本院補提理由書（均須按他造當事人之人數附繕本）。
                                      書記官  黃  嬿  婉
中    華    民      國    九十    年        二        月      二十六    日
附錄：本案論罪科刑法條全文
刑法第三百四十四條
乘他人急迫、輕率或無經驗，貸以金錢或其他物品，而取得與原本顯不相當之重利者
，處一年以下有期徒刑、拘役或科或併科一千元以下罰金。


司法院資訊處製作；財團法人民間司法改革基金會備份。
